【裁判字號】    89,訴,33
【裁判日期】    890613
【裁判案由】    偽造文書等
【裁判全文】
臺灣宜蘭地方法院刑事判決                            八十九年度訴字第三三號
    公  訴  人  臺灣宜蘭地方法院檢察署檢察官
    被      告  甲○○
右列被告因偽造文書案件，經檢察官提起公訴（八十八年度偵字第四三五號），本院
判決如左：
    主  文
甲○○連續行使偽造私文書，足以生損害於他人，處有期徒刑捌月，緩刑參年。
    事  實
一、甲○○分別於民國八十五年十月間召集每會每月二萬元、會期自八十五年十月二
    十日起至八十八年八月二十日止、每月二十日開標（下稱第一會）及於民國八十
    六年六月間召集每會每月二萬元、會期至八十六年六月十日起至八十八年十一月
    十日止、約定每月十日開標（下稱第二會）互之互相二起，均以其住處宜蘭縣羅
    東鎮○○街一二九巷十三弄十一號為投開標處所。嗣因經濟陷於因難，竟萌生為
    自己不法所有之概括犯意，在前揭互助會期間之不詳時間，擅自在自行製作之標
    單上偽造會員蘇牡丹、林祥岳、林慧珠、日新（即張秀英，後改名為張儷齡）及
    張金鑾等會員之署押，並填具冒標標息約七千元至九千元不等（確實金額均因甲
    ○○否認犯罪而無法查知），偽造成依習慣係表示會員願以標單所載金額標取合
    會金之意思之以私文書論之標單，而行使標單參加競標（前述標單於開標後均丟
    棄）並因而得標，足以生損害於被冒標會員，並使活會會員陷於錯誤，仍如數給
    付當期活會會款予甲○○，甲○○因而均詐得扣除當期活會會款。嗣於八十八年
    三月十日第二會開標後，因活會會員均發覺標息持續過高，一直無法標得會款，
    認有異狀，要求停標，經核對後始發覺甲○○於第一會冒標八會、第二會冒標五
    會。
二、案經被害人李慶餘、李素芬、林秀彩、陳林晶兒、吳旺生、江淑慧、張信忠、林
    維峰訴由台灣宜蘭地方法院檢察署檢察官偵查起訴。
    理  由
一、右揭犯罪事實，業據被告甲○○於偵查中自白不諱，核與告訴人李慶餘、李素芬
    、吳旺生、江淑慧、張信忠分別於偵查及審判中之指訴情節相符，並有互助會簿
    二冊、由告訴人整理並經被告蓋章之死會及活會會員名單及收款方式明細三紙（
    即告證三、告證四）在卷可稽。依該明細表上所載，被告自承於第一會盜標八會
    、第二會盜標五會，扣除被告所稱被倒四會等情，即與告訴人等所計算出之死會
    及活會會員之人數相符，是前開明細表內容應可堪採信。被告於審判中雖辯稱：
    伊並無冒標，而是向蘇牡丹、林祥岳、林慧珠、張秀英（後改名為張儷齡）、張
    金鑾等人借標，在標會之前均有與這些人說要借標，並經過他們同意云云。惟查
    ，蘇牡丹仍係活會，並未借予會首甲○○代標等情，有渠所書立之切結書在卷可
    參。蘇牡丹為被告之親家母，為被告所自承，衡情不致故為對被告不利之陳述。
    且該切結書係事件發生之初所書立，應較可採信。至證人即會員林慧珠、張儷齡
    、林祥岳、張金鑾雖均到院證稱：被告曾說要借標，渠等有同意，但事後仍只付
    活會會錢與被告云云。惟渠等均為被告之親友，為被告及渠等所是認，其證言之
    證據價值原即較為薄弱。又經詢及被告何時向渠等要求同意借標、被告何時以渠
    等名義標取會款等情，均稱不知，是被告是否確向前開證人借標，即非無疑。且
    苟被告向該等證人借標，則該等證人應為死會會員，被告於與告訴人活會會員協
    商和解時，應予明言，並將該等人列為死會會員，俾供告訴人追償，惟依前揭明
    細表，被告並未能交待前揭證人係活會會員或死會會員，反承認冒標共十三會，
    足見被告前揭辯解，為卸責之詞，而證人之證述，應係事後迴護被告，均不足採
    信。又參以被告雖於八十九年五月十一日本院審理中提出提出載有得標日期之互
    助會簿，惟關於第一會前後二紙所載何人於何時標取會款等明細，均不相符，是
    該互助會簿上所載前揭證人得標日期之紀錄，應係臨訟杜撰，亦不足採。再者，
    被告以高達七千元至九千元不等之標息標下會款，使不知情之活會會員僅交付活
    會會款，則其將來不能清償等情，應可預見，此參以被告亦自承當初有想到可能
    沒有能力攤還等語可佐。被告明知此情，仍一再予以投標，收取會款花用，其有
    為自己不法所有之意圖甚明。事證明確，被告犯行，應堪認定。
二、按民間互助會之標單，通常僅記載姓名及一定之金額，如徒憑該標單之內容觀之
    ，該標單殊難獨立表示一定之用意，必須依習慣或特約，始足以表示該金額係標
    取會款之利息，該姓名係標取會款之會員，而足以表示一定用意之證明，故偽造
    標單應為偽造刑法第二百二十條之以文書論之私文書。又被告偽造標單，致使活
    會會員誤以為有人標取該會，而陷於錯誤，繳納會款，被告偽造標單行為，自足
    生損害於被冒標之人及活會會員。核被告所為，係犯刑法第二百十六條行使刑法
    第二百二十條、第二百十條之文書（即準私文書）罪及刑法第三百三十九條第一
    項之詐欺取財罪。被告在標單上偽造活會會員之署押，係屬偽造準私文書之部分
    行為，不另論罪。被告於偽造準私文書後，持以行使，其偽造準私文書之低度行
    為，應為行使之高度行為所吸收，僅論以刑法第二百十六條行使第二百二十條、
    第二百十條之文書罪。被告先後多次詐欺及偽造文書犯行，時間緊接，犯罪構成
    要件相同，顯係出於概括之犯意反覆為之，為連續犯，依法均應以一罪論，並加
    重其刑。又被告每次冒標行為，均使各該會其他活會會員陷於錯誤而交付會款，
    乃同時侵害其他活會會員之財產法益，係以一行為觸犯數罪名，為想像競合犯，
    依刑法第五十五條前段各僅成立一個詐欺取財罪。惟其偽造標單之行為係施行詐
    術之方法，是偽造準文書罪及詐欺取財罪具有方法結果之牽連關係，屬牽連犯，
    為裁判上一罪，應依刑法第五十五條後段，從一重之行使偽造準私文書罪論處。
    爰審酌被告於明知無力支付會款之際，仍連續詐騙對伊頗為信賴之鄉里交付會款
    ，及冒標會款所造成告訴人等平日積蓄付諸東流，損害非輕，惟犯罪後已與告訴
    人等和解（有和解書在卷可參）等一切情狀，量處如主文所示之刑。又被告前未
    曾受有期徒刑以上刑之宣告，有本院被告全國前案紀錄表在卷可憑，茲因一時失
    慮而罹刑典，經此偵審程序應已知警惕，參以被告目前仍工作以按月償還積欠告
    訴人等之負債，本院認對其所宣告之刑以暫不執行為適當，爰併予宣告緩刑三年
    ，以勵自新。至偽造之標單均已丟棄，業據被告供陳在卷，則該標單上之署押，
    已隨標單之丟棄而滅失，自無庸再諭知沒收，附此敘明。
據上論斷，應依刑事訴訟法第二百九十九條第一項前段，刑法第五十六條、第二百十
六條、第二百十條、第三百三十九條第一項、第五十五條、第七十四條第一款，罰金
罰鍰提高標準條例第一條前段判決如主文。
中    華    民    國      八十九      年      六      月      十三    日
                                  臺灣宜蘭地方法院刑事庭
                                          法  官  謝  佩  玲
右正本證明與原本無異。
如不服本判決，應於判決送達後十日內，向本院提出上訴狀。
                                          書記官
中    華    民    國      八十        年              月              日


司法院資訊處製作；財團法人民間司法改革基金會備份。
